臺灣高等法院民事判決　　　　　　　　95年度建上易字第36號
上　訴　人　乙○○
訴訟代理人　吳永發律師
　　　　　　黃廷維律師
被上訴人　　磐石設計有限公司
法定代理人　甲○○
訴訟代理人　黃英哲律師
上列當事人間請求損害賠償事件，上訴人對於中華民國95年6月
27日臺灣臺北地方法院94年度建字第367號第一審判決提起上訴
，本院於96年1月31日言詞辯論終結，判決如下：
    主  文
上訴駁回。
第二審訴訟費用由上訴人負擔。
    事實及理由
一、上訴人主張：上訴人於民國94年5月間委由被上訴人就坐落
    台北市○○區○○街135號5樓之2之房屋施作室內裝修工程
    ，雙方並簽訂工程設計契約書、裝潢工程契約書，約定設計
    費為新台幣（下同）19萬元、工程款為172萬元。惟該裝潢
    工程契約乃定型化契約，被上訴人未給上訴人審閱期，即行
    簽約，顯違反消費者保護法第11條之1規定。且被上訴人係
    趁上訴人配偶李遠芬急迫輕率無經驗之情形下而為前開裝潢
    契約之簽訂，致該裝潢契約之約定工程款高出一般行情，爰
    依民法第74條之規定請求減輕給付。又被上訴人施作系爭工
    程，無論於設計、材料或作工均欠缺應有之品質，而有不適
    於通常或約定使用之瑕疵，復拒絕相關瑕疵之修補，爰依民
    法第494條規定請求減少報酬。為此訴請被上訴人應給付上
    訴人68萬元5616元，及自起訴狀繕本送達之翌日起至清償日
    止按年息5%計算之利息。原審為上訴人全部敗訴之判決，上
    訴人不服提起上訴，其聲明：(1)原判決廢棄。(2)被上訴人應
    給付上訴人68萬5616元，及自起訴狀繕本送達之翌日起至清
    償日止按年息5%計算之利息。
二、被上訴人則以：系爭裝潢契約乃系爭設計契約之延續而成立
    ，而系爭設計契約係於94年4月12日簽訂，距系爭裝潢契約
    於94年5月23日簽訂時，已近1個半月之久。又依系爭裝潢契
    約所附報價單內容顯示，系爭工程之範圍、項目，均須待工
    程設計定稿完成，經上訴人同意後始能評估、討論及報價。
    參以上訴人就工程總價款有加以議價減低，以及上訴人於簽
    約日交付之支票金額，包含第1期工程款及設計尾款在內，
    亦可證明系爭裝潢契約並非定型化契約，上訴人在簽約前確
    實有審閱並檢討全部條款內容，並無因急迫輕率無經驗而簽
    約之情事。另上訴人於94年10月7日委由劉興業律師發出之
    台北信維郵局第5725號存證信函，其主要內容係在主張系爭
    工程報價過高，以及應退還監工費與設計費等情，並且直接
    請求被上訴人賠償確定金額，並未催告被上訴人修補特定瑕
    疵，不符民法第494條前段規定請求減少報酬之要件。且被
    上訴人於94年8月29日曾派遣木工蔡進章及林偉達、水電工
    吳文銘、油漆工劉明森等4人，前往系爭房屋準備就上訴人
    不滿意之處進行修補工作，卻遭上訴人趕出屋外，不准進行
    任何修補行為。上訴人既已預示拒絕修補瑕疵，其顯無從再
    依民法第494條規定請求減少報酬。上訴人雖於94年10月21
    日寄發傳真予被上訴人，惟該傳真所指均為變更設計、免費
    追加新工程項目、退還監工費及贈送擺飾品及畫作等，均非
    原合約項目，與工程瑕疵修補全然無關。至上訴人於95 年7
    月17日所發台北體育場郵局第6039號存證信函之附件與前開
    第5725號存證信函附件相同，其要求均非針對工程瑕疵所為
    之事項，自不生修補瑕疵之催告效果。退步言，上訴人前開
    第5725號存證信函不生催告效力，則上訴人於95年7月17日
    再次寄發存證信函已罹於1年消滅時效，上訴人之妻李遠芬
    縱於95年8月7日向被上訴人指派之鄭淑婉、林偉達提出任何
    瑕疵事項，亦已罹於民法第498條第1項、第514條第1項之瑕
    疵擔保與權利行使期間等語置辯。答辯聲明：上訴駁回。
三、查兩造於94年4月12日簽訂工程設計契約書，由上訴人委託
    由被上訴人就坐落台北市○○區○○街135號5樓之2為室內
    工程設計與景園規劃，總設計費為19萬元。雙方並於同年5
    月23日簽訂裝潢工程契約書，約定工程總價172萬元。被上
    訴人於94年5月26日進場施作，於同年6月26日完工，上訴人
    於同年月28日遷入居住。此為兩造所不爭執（見原審卷第
    39、67頁），並有工程設計契約書、裝潢工程契約書在卷可
    稽（見原審卷第42至59頁）。
四、上訴人雖主張系爭裝潢工程書，為定型化契約，且未給上訴
    人審閱期，違反消費者保護法第11條之1規定云云。惟查兩
    造於94年4月12日即簽訂系爭工程設計契約書，迄至94年5月
    23日兩造簽訂系爭裝潢工程契約，已有41日之久。而依裝潢
    工程契約書所附報價單內容顯示（見原審卷第46至55頁），
    系爭裝潢工程之範圍、項目，均需待工程設計定稿完成，經
    上訴人同意後，始能加以評估、討論及報價，此從報價單列
    印日期為94年5月20日，且其上數量、單價、總價均有經更
    動刪減情形，即足證明兩造於簽訂系爭裝潢工程契約書之前
    ，即有就裝潢工程各項目之數量、單價、總價為討論、議價
    。另觀諸系爭裝潢工程契約書第3條、第5條原記載工程總價
    191萬7000元，第一至第三期款項各57萬5100元，第四期款
    項19萬1700元；嗣各經刪減為工程總價172萬元，第一至第
    三期款51萬6000元，第四期款17萬2000元；益證上訴人於簽
    約前確實已審閱、檢討全部條款內容，並進而與被上訴人磋
    商、議價及刪減契約總價及各期付款金額。上訴人主張被上
    訴人違反消費者保護法第11條之1規定，顯無可採。
五、上訴人復稱被上訴人係乘其急迫、輕率及無經驗，在當時顯
    失公平之情況下簽訂系爭裝潢工程契約書，違反民法第74條
    規定。然依前述，系爭裝潢契約乃為系爭設計契約之延續而
    成立，而系爭設計契約係於94年4月12日簽訂，距系爭裝潢
    契約於94年5月23日簽訂時，已近1個半月之久；且上訴人就
    報價單及系爭裝潢工程均有議價過程，並順利刪減部分金額
    。參以證人即上訴人配偶李遠芬於原審證稱94年5月19日當
    天被上訴人約我們夫妻到其辦公室去談，把項目、價格及內
    容給我們看，當時是談各項目的裝潢，後因上訴人回公司開
    會，被上訴人公司負責人才將項目的價錢給我看，因為項目
    很多，價錢又很貴，所以我要剔除很多項目，因為刪的很亂
    ，被上訴人公司負責人就說等整理好一份完整的，再到上訴
    人家裡給我簽等語（參原審卷第94頁背面）。可見系爭裝潢
    契約於簽約前兩造確有討論，並經上訴人就各項目詳為審核
    ，並無因急迫輕率或無經驗而簽約之情事。上訴人依民法第
    74條第1項規定請求減輕給付，洵非可採。
六、上訴人固指稱系爭裝潢工程有瑕疵，被上訴人拒不修補，爰
    請求減少報酬68萬5616元；然此據被上訴人堅決否認，並以
    前詞置辯。茲查：
(一)按工作有瑕疵者，定作人得定相當期限，請求承攬人修補之。
  如修補所需費用過鉅者，承攬人得拒絕修補。承攬人不於前條
  第1項所定期限內修補瑕疵，或依前條第3項之規定拒絕修補或
  其瑕疵不能修補者，定作人得解除契約或請求減少報酬，民法
  第493條第1項、第3項前段、第494條本文定有明文。故承攬人
  對於工作瑕疵應負責任，以有可歸責之事由為前提；定作人之
  自行修補或請求減少報酬，更應以承攬人不於定作人所定期限
  內為修補，或拒絕修補為要件。最高法院91年度台上字第771
  號裁判見解亦同，可資參照。
(二)查上訴人固曾於94年10月7日寄發台北信維郵局第5725號存證
  信函予被上訴人，惟該存證信函主要內容乃在敘述：「未給吾
  等任何契約審閱期，違反消保法第11條之1」、「裝潢工程之
  報價在燈具、拆除清運、木作、油漆等項高出一般市價甚多」
  、「不應再收取任何監工費，磐石公司卻又收取12萬7491元監
  工費」、「盤石公司應退還設計費19萬元」、「磐石公司已嚴
  重侵害本人之權益，經估計至少應賠償本人68萬5616元，特委
  請貴大律師代函告磐石公司」等語，觀其內容可知上訴人發函
  主要目的在請求被上訴人賠償金錢，而非定期請求修補瑕疵。
  上訴人復自承本事件所指瑕疵範圍為原審卷第20至23頁所附之
  上開存證信函附件（見本院卷第58頁），然該附件所列具者，
  分別為燈具工程多收3萬1200元燈具安裝多收3萬8500元
  拆除清運工程多收1萬元矽酸鈣板木作多收16萬3350元油
  漆工程多收4萬0375元全室油漆多收2萬1600元電視矮櫃木
  作工程多收1萬9500元窗簾盒多收2萬0400元冷氣維修口多
  收9200元全室細清多收1萬4000元設計費應退19萬元監
  工費應退12萬7491元，總計68萬5616元（見原審卷第20至23頁
  ）。其除燈具工程係主張短少外，就至均主張被上訴人
  所收費用超出市場行情，、則主張不應收取，故上訴人就
  至部分顯均係爭執工程費用過於昂貴，而非主張瑕疵及請
  求修補。然系爭工程設計契約及裝潢工程契約，既經兩造協商
  、議價而合意簽訂，上訴人自應收契約之拘束，不得於事後再
  為工程單價之爭執。且被上訴人確有依約設計施工，上訴人於
  施工完畢遷入居住後，始依其主觀指稱玄關設計不良，要求全
  數退還設計費19萬元，亦嫌無據。又兩造早於94年6月27日就
  工程施數及工程款進行會算，扣除短少施作部分之工程款計4
  萬4950元，有請款單在卷可稽（見原審卷第56頁）。兩造既已
  為點交結算，上訴人再主張燈具短少，即無可採。上訴人雖於
  95年7月17日寄發台北體育場郵局第6039號存證信函請求被上
  訴人於函達後20日內修補瑕疵，惟該函請求瑕疵修補範圍仍為
  前開第5725號存證信函附件（見本院卷第25至27頁），而該函
  附件所主張者均非瑕疵，業如上述，是前開第6039號存證信函
  亦不生定期催告之效力。
(三)上訴人主張94年10月7日、95年7月17日存證信函附件所指瑕疵
  即為附表所示。但經本院核對，附表有多項為前開存證信函附
  件所未提及，上訴人主張附表所示瑕疵業經發函定期修補，已
  乏依據。再者，附表所示上訴人主張之瑕疵項目，除編號十二女
  孩房衣櫃貼皮凸起扭曲變形、十三客廳電視線路不當裸露、十四主
  臥房與女兒房天花板設計不當橫梁當頭、十五更衣室化妝燈開始
  自始故障外，餘均係爭執單價過高，數量短少。惟兩造既經議
  價簽約，上訴人即不得再為單價之爭執；且兩造已為點交結算
  ，就短少施作部分同意減少工程款4萬4950元；上訴人即不得
  再就此更迭反覆。至附表所指編號十二女孩房衣櫃貼皮凸起扭曲
  變形部分，上訴人前開存證信函附件中均未指稱有該項瑕疵，
  且上訴人94年10月21日傳真被上訴人指摘系爭裝潢多項問題時
  ，亦未提及此瑕疵，其遲至95年3月28日始具狀指述之，距其
  遷入居住使用已有9個月之久，實難認屬被上訴人工作瑕疵。
  編號十三客廳電視線路部分，乃因上訴人要求遷移客廳電話、插
  座位置，有傳真可佐（見本院卷第37頁），且證人吳文銘亦稱
  有去檢查客廳電視天線，發現是建設公司的接頭問題，有幫上
  訴人弄好，客廳電視線原是用櫃子遮住，後來是將電線儘量固
  定，正面看不到等語（見原審卷第147頁），足證該部分並非
  施工瑕疵，而是事後應上訴人要求更改所致，且被上訴人亦已
  派員修復。至編號十四主臥房與女兒房天花板橫梁當頭部分，應
  為個人有關風水之主觀感受，尚難逕認屬瑕疵，況上訴人既已
  同意被上訴人之設計，進而簽訂裝潢工程契約，則裝潢工程按
  設計圖施作，即無瑕疵可言。又編號十五更衣室化妝燈開關部分
  ，證人吳文銘證稱在施作後是好的，後來再去試也是好的（見
  原審卷第147頁），並無上訴人所指自始故障之情事。上訴人
  雖另主張油漆工程有波紋、凸起、不勻及細孔等瑕疵。然其於
  前開存證信函附件及94年10月21日傳真均未指稱有該等瑕疵，
  其於居住使用9個月之後始於95年3月28日具狀主張，尚難認係
  被上訴人之施工瑕疵，況上訴人就各部分油漆工程所指摘者仍
  為每坪或尺之單價超出市價，足見其意仍在爭執單價過於昂貴
  ，而非請求修補。
(四)上訴人雖主張其配偶李遠芬曾於94年8月間當面請求被上訴人
  修補瑕疵云，查證人李遠芬固於原審證稱94年8月29日前5天曾
  在家中與被上訴人法定代理人洪佩棋、彭仁、彭永三人當面告
  知瑕疵等語，惟其證述當時僅以口頭指出油漆、電視線裸露、
  玄關設計不當之問題（見原審卷150），而上開各項均不構成
  瑕疵，已如上述，是證人李遠芬所言亦不足為上訴人有利之認
  定。
(五)上訴人另提出錄音譯文主張曾向被上訴人催告修補瑕疵（見本
  院卷第90至96頁），惟觀其記載，上訴人夫妻爭執、指責之主
  要內容仍為收費過高，超出一般行情，顯非定期修補瑕疵之催
  告。且本件並無上訴人所指瑕疵存在，自無瑕疵修補之問題。
七、綜上，上訴人就系爭裝潢契約曾與被上訴人討論，並詳為審
    核、刪減價款，無違反消費者保護法第11條之1及民法第74
    條規定，且系爭裝潢工程亦無上訴人所指之各項瑕疵。從而
    ，上訴人依民法第494條規定請求減少暨返還報酬68萬5616
    元及自起訴狀繕本送達翌日起至清償日止按年息5%計算之利
    息，洵屬無據，不應准許。其假執行之聲請亦失所附麗，應
    併予駁回。原審為上訴人敗訴之判決，及駁回其假執行之聲
    請，並無不合。上訴意旨指摘原判決不當，求予廢棄改判，
    為無理由，應予駁回。
八、本件事證已臻明確，上訴人請求鑑定，核無必要，併此敘明
    。
九、據上論結，本件上訴為無理由，依民事訴訟法第449條第1項
    、第78條，判決如主文。
中　　華　　民　　國　　96　　年　　2 　　月　　9 　　日
                    民事第一庭
                        審判長法　官  張耀彩
                              法　官  林金吾
                              法　官  盧彥如
正本係照原本作成。
不得上訴。
中　　華　　民　　國　　96　　年　　2 　　月　　9 　　日
                              書記官  蕭進忠
